---
title: "La ley de Okun en España (1980-2019): instrucciones"
author: "José Pernías"
---

## Preliminares

::: {.callout-note appearance="simple"}
Cargue los paquetes `zoo`, `sandwich`, `lmtest`, `urca` y `dynlm`,
:::

```{r}
#| warning: false

library(zoo)
library(sandwich)
library(lmtest)
library(dynlm)
library(urca)
```

## Datos

::: {.callout-note appearance="simple"}
Lea los datos del fichero `okun.csv` y guárdelos en la variable `db`.
:::

```{r}
db <- read.csv2.zoo("okun.csv", regular = TRUE, FUN = as.yearqtr)
```

::: {.callout-note appearance="simple"}
Cree la variable `ly` calculando el logaritmo de la variable `y` contenida en `db`.
:::

```{r}
ly <- log(db$y)
```

::: {.callout-note appearance="simple"}
Cree la variable `gy` calculando la tasa de crecimiento trimestral del la producción como se muestra en la ecuación (2) del documento `okun.html`.
:::

```{r}
gy <- 100 * diff(ly)
```

::: {.callout-note appearance="simple"}
Cree la variable `du` calculando la diferencia de la variable `u` contenida en `db`.
:::

```{r}
du <- diff(db$u)
```

## Contrastes de raíces unitarias

Contraste la existencia de una raíz unitaria en cada una de las variables que se enumeran a continuación. En todos los casos:

1.  Determine mediante la inspección de un gráfico de series temporales si es necesario incluir una tendencia lineal en la regresión de Dickey-Fuller.

2.  Seleccione con el AIC el número de retardos a incluir en la regresión de Dickey-Fuller usando como máximo 6 retardos.

### Tasa de desempleo

::: {.callout-note appearance="simple"}
Gráfico de series temporales de `db$u`.
:::

```{r}
autoplot.zoo(db$u)
```

::: {.callout-note appearance="simple"}
Contraste aumentado de Dickey-Fuller.
:::

```{r}
adf <- ur.df(db$u, type = "drift", lags = 6, selectlags = "AIC")
summary(adf)
```

::: {.callout-note appearance="simple"}
Resultado del contraste para un nivel de significación del $5\%$.
:::

*Respuesta*:

### Diferencia de la tasa de desempleo

::: {.callout-note appearance="simple"}
Gráfico de series temporales de `du`.
:::

```{r}
autoplot.zoo(du)
```

::: {.callout-note appearance="simple"}
Contraste aumentado de Dickey-Fuller.
:::

```{r}
adf <- ur.df(du, type = "drift", lags = 6, selectlags = "AIC")
summary(adf)
```

::: {.callout-note appearance="simple"}
Resultado del contraste para un nivel de significación del $5\%$.
:::

*Respuesta*:

### Logaritmo de la producción agregada

::: {.callout-note appearance="simple"}
Gráfico de series temporales de `ly`.
:::

```{r}
autoplot.zoo(ly)
```

::: {.callout-note appearance="simple"}
Contraste aumentado de Dickey-Fuller.
:::

```{r}
adf <- ur.df(ly, type = "trend", lags = 6, selectlags = "AIC")
summary(adf)
```

::: {.callout-note appearance="simple"}
Resultado del contraste para un nivel de significación del $5\%$.
:::

*Respuesta*:

### Tasa de crecimiento de la producción agregada

::: {.callout-note appearance="simple"}
Gráfico de series temporales de `gy`.
:::

```{r}
autoplot.zoo(gy)
```

::: {.callout-note appearance="simple"}
Contraste aumentado de Dickey-Fuller.
:::

```{r}
adf <- ur.df(gy, type = "drift", lags = 6, selectlags = "AIC")
summary(adf)
```

::: {.callout-note appearance="simple"}
Resultado del contraste para un nivel de significación del $5\%$.
:::

*Respuesta*:

## Estimación de la ecuación en variaciones

Para garantizar que todas las regresiones de esta sección utilizan los mismos. datos, **utilice la muestra que comienza en el primer trimestre de 1982.**

### Selección del número de retardos

::: {.callout-note appearance="simple"}
Estime un modelo estático con la diferencia del desempleo como variable dependiente y la tasa de crecimiento de la producción como explicativa. Guarde los resultados en la variable `dl0`.
:::

```{r}
dl0 <- dynlm(du ~ gy, start = "1982 Q1")
```

::: {.callout-note appearance="simple"}
Amplíe el modelo estático añadiendo retardos de la tasa de crecimiento de la producción como regresores adicionales. Guarde en las variables `dl1`, `dl2`, ..., `dl6` las estimaciones con 1, 2, ..., 6 retardos de `gy`.
:::

```{r}
dl1 <- dynlm(du ~ L(gy, 0:1), start = "1982 Q1")
dl2 <- dynlm(du ~ L(gy, 0:2), start = "1982 Q1")
dl3 <- dynlm(du ~ L(gy, 0:3), start = "1982 Q1")
dl4 <- dynlm(du ~ L(gy, 0:4), start = "1982 Q1")
dl5 <- dynlm(du ~ L(gy, 0:5), start = "1982 Q1")
dl6 <- dynlm(du ~ L(gy, 0:6), start = "1982 Q1")
```

::: {.callout-note appearance="simple"}
Utilice el BIC de los modelos `dl0`, `dl1`, ..., `dl6` para seleccionar el número de retardos.
:::

```{r}
BIC(dl0)
BIC(dl1)
BIC(dl2)
BIC(dl3)
BIC(dl4)
BIC(dl5)
BIC(dl0)
```

### Modelo de retardos distribuidos

::: {.callout-note appearance="simple"}
Obtenga los errores típicos robustos a heteroscedasticidad y autocorrelación del modelo seleccionado con el BIC.
:::

```{r}
coeftest(dl1, vcov. = vcovHAC)
```

### Estimación del multiplicador de largo plazo

::: {.callout-note appearance="simple"}
Reescriba el modelo de forma que se estimen directamente los multiplicadores acumulativos y el multiplicador de largo plazo. Obtenga los errores típicos robustos a heteroscedasticidad y autocorrelación.
:::

```{r}
dl1_lr <- dynlm(du ~ d(gy) + L(gy), start = "1982 Q1")
coeftest(dl1_lr, vcov. = vcovHAC)
```
