---
title: "Accidentes de tráfico y leyes de circulación (y II)"
author: "EC1027 --- Econometría I"
date: "Curso 2021-2022"
---

```{r setup, include=FALSE}
knitr::opts_chunk$set(echo = TRUE, comment = "")
```

# Preliminares

Se usarán los siguientes paquetes de R:

- `readxl`: lectura de archivos Excel.

- `zoo`: manejo de series temporales.

- `dynlm`: MCO con series temporales.

- `ggplot2`: gráficos.

- `sandwich`: estimación robusta a autocorrelación y heteroscedasticidad de las varianzas de los estimadores MCO.

- `lmtest`: proporciona la función `coeftest` que imprime los resultados de las estimaciones utilizando errores típicos robustos.

- `car`: contrastes de hipótesis lineales generales. 

```{r packages, message=FALSE, warning=FALSE}
library(readxl)
library(zoo)
library(dynlm)
library(ggplot2)
library(sandwich)
library(lmtest)
library(car)
```

```{r other-packages, message=FALSE, warning=FALSE, echo=FALSE}
library(forecast)
library(orcutt)
library(glue)
```

# Datos

Leemos los datos del archivo de Excel `traffic2.xlsx` (para que R pueda encontrar ese archivo, antes hay que establecer el directorio de trabajo adecuadamente).
```{r read-data}
db <- read_xlsx("traffic2.xlsx")
```

La base de datos contiene 108 observaciones mensuales que cubren el periodo que va desde enero de 1981 hasta diciembre de 1989 y recoge información sobre accidentes automovilísticos en California, leyes de tráfico y algunas otras variables relacionadas:

- $\textit{totacc}$: número de accidentes de tráfico;

- $\textit{fatacc}$: número de accidentes de tráfico mortales;

- $\textit{wkends}$: número de días de fin de semana en cada mes; 

- $\textit{unem}$: tasa de desempleo; 

- $\textit{spdlaw}$: ley que eleva el límite de velocidad; y 

- $\textit{beltlaw}$: ley que hace obligatorio el uso del cinturón de seguridad.

```{r ts-db}
ts_db <- zooreg(db, start = c(1989, 1), frequency = 12)
```

# Modelo de regresión

En primer lugar estimamos por MCO un modelo de regresión para explicar el logaritmo de los accidentes totales en función de las variables  $\textit{wkends}$, $\textit{unem}$, $\textit{spdlaw}$, $\textit{beltlaw}$, una tendencia lineal y variables ficticias estacionales:
```{r}
ts_db$ltotacc <- log(ts_db$totacc)
mod1 <- dynlm(ltotacc ~ wkends + unem + spdlaw + beltlaw + 
                trend(ts_db) + season(ts_db), data = ts_db)
summary(mod1)
```
Guardamos los residuos de la regresión anterior para estudiar la presencia de autocorrelación en el término de error.
```{r uhat}
uhat1 <- resid(mod1)
```

La inspección gráfica de los residuos muestra algunos síntomas de autocorrelación.
```{r uhat-plot, echo=FALSE}
ggtsdisplay(uhat1, plot.type = "scatter")
```

# Inferencia robusta a autocorrelación

Newey y West propusieron un método para estimar consistentemente las varianzas de los estimadores MCO en presencia de autocorrelación. El estimador de Newey-West ha sido generalizado y refinado por muchos autores posteriores y se han incorporado en los programas informáticos. 
```{r nw}
ct <- coeftest(mod1, vcov. = vcovHAC)
ct 
```

# Contrastes de autocorrelación

## Exogeneidad estricta

Cuando se cumple el supuesto de exogeneidad estricta es posible contrastar la existencia de autocorrelación de orden 1 con un contraste $t$ en una autorregresión de los residuos:
```{r t-test}
ar1_ttest <- dynlm(uhat1 ~ L(uhat1))
summary(ar1_ttest)
```
El retardo de los residuos es fuertemente significativo, por lo que rechazaríamos la ausencia de autocorrelación en el término de error.

Otro contraste de autocorrelación es el estadístico de Durbin y Watson. Sin embargo, las condiciones bajo las que este contraste es válido son mucho más exigentes que las del contraste $t$ anterior. El contraste Durbin-Watson requiere el cumplimiento de todos los supuestos del modelo clásico de regresión con series temporales. Además, la distribución del contraste bajo la hipótesis es complicada de obtener.  Dado que existen alternativas más simples de usar y que son válidas en condiciones más generales, no es recomendable usar el contraste Durbin-Watson.
```{r dw}
dwtest(mod1)
```

## Contraste de Breusch-Godfrey

Breusch y Godfrey propusieron un contraste de autocorrelación basado en el principio de multiplicadores de Lagrange. El contraste es válido aunque no se cumpla el supuesto de exogeneidad estricta y la distribución del término de error no sea normal. Para llevar a cabo un contraste de autocorrelación de orden 1, estimamos una regresión auxiliar utilizando los residuos MCO como variable dependiente, las mismas explicativas que en el modelo original y un retardo de los residuos.
```{r bg-ar1-aux}
bgaux <- update(mod1, uhat1 ~ . + L(uhat1))
summary(bgaux)
```

El retardo de los residuos es significativo a los niveles convencionales de significación, por lo que rechazaríamos la hipótesis nula de no autocorrelación. 

Es sencillo extender el contraste Breusch-Godfrey para contrastar autocorrelación de orden superior a 1: simplemente se añaden más retardos de los residuos a la regresión auxiliar. En nuestro ejemplo, podemos contrastar autocorrelación de orden 2 añadiendo 2 retardos de los residuos:
```{r bg-ar2-aux}
bgaux <- update(mod1, uhat1 ~ . + L(uhat1) + L(uhat1, 2))
summary(bgaux)
```
En este caso usamos un contraste $F$ para determinar la significación conjunta de los retardos de los residuos.
```{r bg-ar2-test}
lht(bgaux, matchCoefs(bgaux, "uhat1"))
```

El contraste rechaza la hipótesis nula de no autocorrelación a los niveles habituales de significación.

# Estimación eficiente

Si las variables explicativas son estrictamente exógenas, es posible obtener un estimador más eficiente que MCO en presencia de autocorrelación. El estimador de Cochrane-Orcutt se obtiene transformando el modelo de forma que las variables aparecen en cuasi-diferencias. Este procedimiento se suele iterar y se han propuesto extensiones para el caso de autocorrelación de orden superior. Prais y Winsten obtienen una transformación similar, pero que conserva la primera observación.

```{r co, echo=FALSE}
seas <- cycle(ts_db)
the_months <- setNames(1:12, month.abb)
sdummies <- outer(seas, the_months, "==") + 0
colnames(sdummies) <- names(the_months)
Z <- cbind(trend = 1 + (1:NROW(sdummies))/12, sdummies)
ts_db2 <- merge(ts_db,
                zooreg(Z, start = start(ts_db), frequency = frequency(ts_db)))
yname <- "ltotacc"
xnames <- c("trend", month.abb[-1], "wkends", "unem", "spdlaw", "beltlaw")
frml_str <-  as.formula(glue("{yname} ~ {paste(xnames, collapse = ' + ')}"))
co0 <- lm(frml_str, ts_db2)
co1 <- cochrane.orcutt(co0)
```

En nuestro ejemplo, después el procedimiento de Cochrane-Orcutt converge después de `r co1$number.interaction` iteraciones y se obtiener una estimación final del parámetro $\rho$ igual a $`r format(co1$rho, digits = 3, decimal.mark = "{,}")`$.
```{r co-summ, echo=FALSE}
summary(co1)
```

