---
title: "Introducción a R y RStudio (y II)"
---



# Regresión múltiple

En primer lugar cargamos los paquetes que utilizaremos en esta sesión:
```{r warning = FALSE, message = FALSE}
#| message: false

library(wooldridge)
library(ggformula)
```

Anteriormente estimamos un modelo de regresión simple de los resultados electorales del candidato A, `voteA`, y los gastos de campaña de este candidato:
```{r}
mod1 <- lm(voteA ~ expendA, data = vote1)
summary(mod1)
```


Un análisis gráfico informal apuntaba a la posible existencia de problemas de especificación. 

```{r}
#| fig-align: "center"
 
# Residuos del modelo 1
uhat1 <- resid(mod1)

# Gráfico de dispersión
gf_point(uhat1 ~ expendA, data = vote1)
```


En esta sección ampliaremos el modelo de regresión para incluir otros factores explicativos.

## Gastos del rival

Una de las principales limitaciones del modelo de regresión simple es que no tiene en cuenta los gastos de campaña del otro candidato, recogidos en la variable `expendB`. Esperamos que `expendB` tenga un efecto negativo sobre `voteA`. Esto, por sí solo, no basta para afectar adversamente a las propiedades del estimador de MCO en el modelo de regresión simple. Para que exista sesgo, la variable omitida relevante, `expendB`, debe estar correlacionada con la explicativa, `expendA`. Podemos comprobar que esto es así en nuestro caso calculando el coeficiente de correlación entre estas dos variables con la función `cor`:

```{r}
# La función cor calcula el coeficiente de correlación
cor(vote1$expendA, vote1$expendB)
```

El valor del coeficiente de correlación muestra una fuerte relación positiva entre los gastos de los dos candidatos. Este resultado, junto con nuestra expectativa de un efecto parcial negativo de `expendB`, sugeriría que la estimación del efecto de `expendA` en el modelo de regresión simple estaría sesgada hacia abajo. La estimación del modelo de regresión con los gastos de campaña de los dos candidatos confirma este análisis:

```{r}
mod2 <- lm(voteA ~ expendA + expendB, data = vote1)
summary(mod2)
```

Las dos variables explicativas tienen efectos significativos al 5% y con los signos esperados. El ajuste mejora considerablemente al incluir `expendB` en la regresión, aumentando el $R^2$ ajustado de $0{,}15$ a $0{,}52$.

## Otros regresores

Incluiremos también otras dos variables explicativas, con lo que el modelo de regresión múltiple sería:
$$
  \mathit{voteA} = \beta_0 
  + \beta_1 \, \mathit{expendA}
  + \beta_2 \, \mathit{expendB}
  + \beta_3 \, \mathit{democA}
  + \beta_4 \, \mathit{prtystrA}
  + u
$$
donde:

- $\mathit{democA}$ es una variable ficticia que toma el valor 1 para los candidatos demócratas y 0 para los candidatos republicanos. El signo de $\beta_4$ podría ser positivo o negativo, dependiendo de si los candidatos demócratas tenían o no una ventaja en estas elecciones.

- $\mathit{prtystrA}$ es el porcentaje de votos que obtuvo el partido del candidato A en las elecciones presidenciales. Con esta variable se trata de medir la fuerza que tiene el partido del candidato A en el distrito electoral. Esperamos que $\beta_5$ sea positivo, y los candidatos reciban más votos en aquellos distritos en que sus partidos sean más fuertes.

```{r}
mod3 <- update(mod2, . ~ . + democA + prtystrA)
summary(mod3)
```

Las estimaciones MCO permitirían rechazar que los parámetros de cada una de las variables explicativas sean iguales a $0$ a un nivel de significación del $5\%$. Las estimaciones de los efectos de los gastos de campaña tienen magnitudes similares aunque de signo contrario: los resultados electorales del candidato A mejoran una tasa de $0{,}03$ puntos porcentuales por cada $1.000$ dólares adicionales de gastos en su campaña. La estimación del parámetro de `democA` indica que en estas elecciones los candidatos demócratas partieron con una ventaja a su favor de algo más de $9$ puntos porcentuales. El parámetro de `partystrA`  tiene el signo positivo como se esperaba, confirmando que los candidatos suelen obtener mejores resultados en aquellos distritos en que su partido es más fuerte. El ajuste es razonablemente bueno, y el modelo de regresión es capaz de explicar el $62{,6}\%$ de la variación de la variable dependiente. Finalmente, el contraste $F$ de la regresión toma el valor $F = 70{,}4$, llevando al rechazo al $5\%$ de significación de la hipótesis nula de que todas las pendientes son iguales a $0$ (valor-*p*  $< 0{,}001$).

Podemos comprobar informalmente la correcta especificación del modelo de regresión examinando un gráfico de los residuos frente a las predicciones:

```{r}
#| fig-align: "center"

# Residuos del modelo 3
uhat3 <- resid(mod3)

# Valores ajustados del modelo 3
yhat3 <- fitted(mod3)

# Gráfico de dispersión
gf_point(uhat3 ~ yhat3, data = vote1)
```

A diferencia de lo que ocurría con el modelo de regresión simple, este gráfico no muestra signos evidentes de mala especificación.

# Contraste de hipótesis

En esta sección contrastaremos la hipótesis de que el efecto de los gastos de campaña de los dos candidatos es de igual magnitud pero de signo contrario. Podemos expresar esta hipótesis como:
$$
  H_0\!: \beta_2 = -\beta_1
$$

La hipótesis alternativa simplemente establece el incumplimiento de la nula:
$$
  H_1\!: \beta_2 \neq -\beta_1
$$
Usaremos dos enfoques para llevar a cabo el contraste. Aunque son completamente equivalentes, a lo largo del curso encontraremos situaciones en las prefiramos uno de ellos sobre el otrp. 

## Contraste F

El primer enfoque se basa en la comparación del ajuste de dos modelos:

- El **modelo no restringido** que *es válido independientemente de que se cumpla o no la hipótesis nula*. En nuestro caso es el modelo que estimamos anteriormente:
    $$
      \mathit{voteA} = \beta_0 
        + \beta_1 \, \mathit{expendA}
        + \beta_2 \, \mathit{expendB}
        + \beta_3 \, \mathit{democA}
        + \beta_4 \, \mathit{prtystrA}
        + u
    $$
    
- El **modelo restringido** que se obtiene sustituyendo la hipótesis nula en el modelo no restringido. Por tanto, el modelo no restringido *sólo es válido si la hipótesis nula es cierta*. Sustituyendo $H_0$ en el modelo no restringido obtenemos:
    $$
      \mathit{voteA} = \beta_0 
        + \beta_1 \, \mathit{expendA}
        - \beta_1 \, \mathit{expendB}
        + \beta_3 \, \mathit{democA}
        + \beta_4 \, \mathit{prtystrA}
        + u
    $$
    Operando en la ecuación anterior:
    $$
      \mathit{voteA} = \beta_0 
        + \beta_1 \, (\mathit{expendA} - \mathit{expendB})
        + \beta_3 \, \mathit{democA}
        + \beta_4 \, \mathit{prtystrA}
        + u
    $$

Para llevar a cabo el contraste utilizaremos la función `lht` que proporciona el paquete `car`:   
```{r}
library(car)
```
La hipótesis nula puede expresarse como:
$$
  H_0\!: \beta_1 + \beta_2 = 0
$$
Para utilizar la función `lht` codificamos la hipótesis nula en una variable:
```{r}
h0 <- "expendA + expendB"
```

```{r}
lht(mod3, h0)
```

La información que imprime esta función incluye todos los elementos que aparecen en la fórmula del contraste $F$. Así pues, la distribución bajo la hipótesis nula es $F_{1, 168}$ y el valor del estadístico de contraste es $F = 0{,}26$. Concluimos que no podemos rechazar la hipótesis nula a un nivel de significación del $5\%$, ya que el valor-*p*, $0{,}61$, es superior al nivel de significación.

## Reparametrización del modelo

Una ruta alternativa consiste en reparametrizar el modelo no restringido. En nuestro ejemplo queremos verificar que los efectos de los gastos de campaña de los candidatos son iguales pero con signos opuestos. Antes hemos visto que una forma de expresar esta hipótesis es:
$$
  H_0\!: \beta_1 + \beta_2 = 0
$$
Podríamos reescribir la hipótesis nula de  una forma más simple si definimos un nuevo parámetro $\theta$ como:
$$
  \theta = \beta_1 + \beta_2
$$
Entonces, la hipótesis nula se podría expresar como:
$$
  H_0\!: \theta = 0
$$
Si pudiéramos estimar directamente el parámetro $\theta$ y su error típico podríamos usar un simple cociente $t$ para contrastar esta hipótesis nula. Reescribiremos el modelo de regresión de forma que uno de sus parámetros sea $\theta$.

En primer lugar, operamos en la definición de $\theta$ para obtener:
$$
  \beta_2 = \theta - \beta_1 
$$
Ahora, sustituimos esta expresión en nuestro modelo de regresión:
$$
\mathit{voteA} = \beta_0 
  + \beta_1 \, \mathit{expendA}
  + (\theta - \beta_1) \, \mathit{expendB}
  + \beta_3 \, \mathit{democA}
  + \beta_4 \, \mathit{prtystrA}
  + u
$$
Finalmente, operando en la expresión anterior obtenemos un modelo de regresión completamente equivalente al modelo original:
$$
\mathit{voteA} = \beta_0 
  + \beta_1 \, \mathit{diffAB}
  + \theta \, \mathit{expendB}
  + \beta_3 \, \mathit{democA}
  + \beta_4 \, \mathit{prtystrA}
  + u
$$
donde $\mathit{diffAB}$ es una variable que recoge la diferencia entre los gastos de campaña de los dos candidatos:
    $$ \mathit{diffAB} = \mathit{expendA} - \mathit{expendB} $$
En R creamos la variable `diffAB` con la instrucción:
```{r}
diffAB <- vote1$expendA - vote1$expendB
```

La estimación por MCO del modelo reparametrizado produce los siguientes resultados:
```{r}
mod3_alt <- lm(voteA ~ diffAB + expendB + democA + prtystrA, data = vote1)
summary(mod3_alt)
```
Los resultados que se obtienen son idénticos a los obtenidos antes en la estimación de `mod3`, salvo los estadísticos del parámetro de `expendB`. Ahora, la pendiente de esta variable es el parámetro $\theta$ que definimos como la suma de los efectos de los gastos de campaña de los dos candidatos. La estimación de este parámetro es muy cercana a 0 y el contraste $t$ de significación individual de `expendB` toma un valor muy bajo. No podemos rechazar la hipótesis de que $\theta = 0$ (o lo que es lo mismo, $\beta_1 + \beta_2 = 0$) a un nivel de significación del 5% ya que el valor-$p$ es igual a $0{,}61$, valor muy superior a $0{,}05$.

## Modelo final

Los resultados de los contrastes conducen a la conclusión de que no hay evidencia en contra de la hipótesis nula: los efectos de los gastos de campaña de los candidatos tienen la misma magnitud y signo opuestos. Obtenemos el modelo restringido al imponer esta hipótesis:
$$
\mathit{voteA} = \beta_0 
  + \beta_1 \, \mathit{diffAB}
  + \beta_3 \, \mathit{democA}
  + \beta_4 \, \mathit{prtystrA}
  + u
$$
La estimación por MCO los parámetros de este modelo produce los siguientes resultados: 
```{r}
mod3r <- lm(voteA ~ diffAB + democA + prtystrA, data = vote1)
summary(mod3r)
```
Como consecuencia de imponer la hipótesis nula, las estimaciones de los parámetros son más precisas que las obtenidas con el modelo no restringido. 

Finalmente, no apreciamos signos evidentes de mala especificación al representar gráficamente las predicciones y los residuos de este modelo. 
```{r}
#| fig-align: "center"

uhat3r <- resid(mod3r)
yhat3r <- fitted(mod3r)
gf_point(uhat3r ~ yhat3r, data = vote1)
```

