---
title: "Rendimiento académico de los universitarios"
author: "EC1027 --- Econometría I"
date: "Curso 2021-2022"
---

```{r setup, include=FALSE}
knitr::opts_chunk$set(echo = TRUE, comment = "")
```
```{css, echo=FALSE}
.solution {
  font-size: smaller;
  background: #eaeff1;
  border: 2px solid #c3d1d1;
  border-radius: 10px;
  padding: 10px;
  margin: 10px 0px;
}
```

# Preliminares

Utilizaremos la base de datos `gpa1` que se encuentra en el paquete `wooldridge`. Los datos se recogieron en 1994 y proporcionan información sobre el rendimiento académico y las condiciones personales y familiares de 141 estudiantes de la Universidad Estatal de Michigan. En esta sesión sólo usaremos las variables:

- `colGPA`: la nota media obtenida en la Universidad.

- `skipped`: número medio de clases a la semana a las que el alumno no asiste.

- `hsGPA`: nota media en el Instituto.

- `ACT`: puntuación obtenida en la prueba de acceso a la Universidad.

- `PC`: variable ficticia que toma el valor 1 si el estudiante disponía de un ordenador propio.

Nuestro objetivo principal será cuantificar el efecto que la no asistencia a las clases tiene sobre las notas medias de los estudiantes universitarios.

1. Cargue el paquete `wooldridge` y la base de datos `gpa1` en una sesión de RStudio.

   :::: {.solution} 
    ```{r}
    library(wooldridge)
    data(gpa1)
    ```
   ::::

2. Cargue los paquetes `sandwich` y `lmtest` (si es necesario, instálelos previamente mediante el menú `Tools | Install packages...`).

   :::: {.solution} 
    ```{r, warning=FALSE, message=FALSE}
library(sandwich)
library(lmtest)
    ```
   ::::

# Estimación por MCO


1. Estime por MCO los parámetros del modelo:
   $$
     \mathit{colGPA} = \beta_0 
     + \beta_1 \mathit{skipped} 
     + \beta_2  \mathit{ACT} 
     + \beta_3 \mathit{hsGPA} 
     + \beta_4 \mathit{PC} 
    + u 
   $$
   Utilizando errores típicos robustos a heteroscedasticidad, determine la significación de las variables explicativas para $\alpha = 5\%$. ¿Tienen las estimaciones de los parámetros los signos esperados?

   :::: {.solution} 
    ```{r}
mod1 <- lm(colGPA ~ skipped + ACT + hsGPA + PC, data = gpa1)
coeftest(mod1, vcov. = vcovHC)
    ```

   Excepto $\mathit{ACT}$, todas las variables explicativas tienen un efecto significativo al $5\%$ sobre la nota media de los universitarios. Una vez se tienen en cuenta el resto de factores, la nota que se obtuvo en la prueba de acceso a la universidad no ayuda a explicar la variable dependiente.
   
   El parámetro $\beta_1$ debería ser negativo si las faltas a clase afectan negativamente el rendimiento académico de los estudiantes universitarios. Los signos de $\beta_2$ y $\beta_3$ deberían ser positivos si los alumnos con un buen expediente académico previo siguen obteniendo buenos resultados en la universidad. Por último, $\beta_4$ debería ser positivo si disponer de un ordenador propio es una ventaja a la hora de preparar las asignaturas de los estudiantes universitarios. Los signos de las estimaciones de las pendientes coinciden con lo esperado.
   ::::

2. Contraste la presencia de heteroscedasticidad en el modelo anterior mediante el contraste de Breusch-Pagan.

   :::: {.solution} 
   Estimamos por MCO una regresión auxiliar de los residuos al cuadrado con respecto de todas las variables explicativas:
    ```{r}
uhat1_sq <- resid(mod1)^2
aux_bp <- update(mod1, uhat1_sq ~ .)
summary(aux_bp)
    ```
   
   El estadístico $F$ de significación de la regresión toma el valor $3{,}1$ y el valor-*p* es $0{,}017$, por lo que se rechaza la hipótesis nula de homoscedasticidad para $\alpha = 5\%$.
   ::::

# Estimación por MCPF

1. Estime el modelo por MCPF bajo el supuesto de que la varianza del término de error depende de todas las explicativas. Es decir:
   $$
    \operatorname{var}(u_i | \boldsymbol{x}_i) = \sigma^2 h(\boldsymbol{x}_i)
   $$
   donde 
   $$
    h(\boldsymbol{x}_i) = \exp(\delta_0 
    + \delta_1 \mathit{skipped}_i
    + \delta_2 \mathit{ACT}_i
    + \delta_3 \mathit{hsGPA}_i
    + \delta_4 \mathit{PC}_i)
   $$

   :::: {.solution} 
   En primer lugar, obtenemos estimaciones de $h_i$ a partir de una regresión del logaritmo de los residuos al cuadrado con respecto de las variables explicativas: 
    ```{r}
lusq <- log(uhat1_sq)
lusq_reg <- update(mod1, lusq ~ .)
hhat <- exp(fitted(lusq_reg))
    ```

    En segundo lugar, estimamos por MCPF usando la inversa de $\hat{h}_i$:
    ```{r}
mod2 <- update(mod1, weights = 1 / hhat)
summary(mod2)
    ```
   ::::

2. Utilice errores típicos robustos para comprobar qué parámetros son significativamente distintos de $0$ al $5\%$ de significación. ¿Hay diferencias importantes con respecto a los resultados obtenidos con MCO? ¿Son los estimadores de MCPF más eficientes que los de MCO?


   :::: {.solution} 
   Obtenemos los errores típicos robustos a heteroscedasticidad con la instrucción:
    ```{r}
coeftest(mod2, vcov. = vcovHC)
    ```
   Ahora sólo son significativos al $5\%$ los efectos de las variables $\mathit{skipped}$ y $\mathit{hsGPA}$. 
   
   La siguiente tabla muestra las estimaciones de MCO y de MCPF (entre paréntesis se presentan los errores típicos robustos a heteroscedasticidad). 
    ```{r, echo=FALSE}
    options(huxtable.long_minus = TRUE)
    modelsummary::msummary(list(MCO = mod1, MCPF = mod2), 
         stars = c('*' = 0.1, '**' = 0.05, '***' = 0.01), 
         estimate = "{estimate} ({std.error}){stars}",
         statistic = NULL,
         vcov = "robust", output = "huxtable",
         gof_omit = "[AB]IC|Log.Lik.|R2 Adj.")
    ```
    En general, no hay grande diferencias entre las estimaciones de los parámetros de los dos métodos. Con respecto a la eficiencia ninguno de los dos estimadores domina al otro en este caso. Aunque casi todos los errores típicos de MCPF son menores, en el caso de $\mathit{PC}$ se obtiene un error típico menor con MCO.    
   ::::

3. Utilice los resultados anteriores para discutir cuál es el efecto que la no asistencia a las clases tiene sobre las notas medias de los estudiantes universitarios.

   :::: {.solution} 
   Los resultados de las estimaciones muestran un efecto significativo y negativo de las faltas de asistencia a las clases. Por cada clase a la que no se asiste a la semana, la nota media (medida en una escala de 0 a 4) disminuye en $0{,}09$ puntos.
   ::::

