---
author: ""
title: "Discriminación en la concesión de hipotecas"
---

## Objetivo

Estimaremos un modelo lineal de probabilidad con el objetivo de determinar si existió discriminación racial a la hora de conceder hipotecas en Boston en 1990.


## Datos

Se utilizarán los datos del fichero `loanapp.csv`. Estos datos fueron utilizados en el trabajo de W. C. Hunter y M. B. Walker (1996): "The Cultural Affinity Hypothesis and Mortgage Lending Decisions", *Journal of Real Estate Finance and Economics*, 13, 57-70.

Se utilizarán las siguientes variables:

- `approve`: variable ficticia que toma el valor 1 para aquellos solicitantes a los que se les concede un préstamo hipotecario.

- `black`, `hispan`: variables ficticias con las que se codifica la etnia de los solicitantes. Cada individuo se clasifica en uno de tres grupos: negro (`black` igual a 1), hispano (`hipan` igual a 1) o blanco (categoría por defecto).

- `obrat`: porcentaje de la renta mensual del solicitante que se destina a otras obligaciones financieras. 

- `loanprc`: importe del préstamo solicitado como fracción del precio de la casa.

- `unem`: tasa de desempleo en el sector de actividad del solicitante.

- `self`: ficticia que toma el valor 1 si el solicitante trabaja por cuenta propia.

- `male`: ficticia que toma el valor 1 si el solicitante es hombre.

- `married`: ficticia que toma el valor 1 si el solicitante está casado.

- `dep`: número de personas dependientes del solicitante.

- `sch`: ficticia que toma el valor 1 si el solicitante completó la educación secundaria.

- `chist`: historia crediticia. Ficticia que toma el valor 1 si el solicitante nunca se ha retrasado más de 60 días en sus pagos.

- `pubrec`: ficticia que toma el valor 1 si el solicitante se ha declarado en quiebra en el pasado.

::: {.callout-note appearance="simple"}
Lea los datos contenidos en el fichero `loanapp.csv` usando la función `read.csv2`.
:::

```{r}

```


## Modelo lineal de probabilidad

::: {.callout-note appearance="simple"}
Estime un modelo lineal de probabilidad donde la variable dependiente es `approve` y las explicativas son `black` e `hispan`. Presente la tabla de la regresión con errores típicos robustos a heteroscedasticidad.
:::

```{r}

```


::: {.callout-note appearance="simple"}
Interprete los parámetros estimados en el punto anterior. ¿Son significativas individualmente las variables explicativas?
:::

*Respuesta:* 

::: {.callout-note appearance="simple"}
Contraste si son iguales los parámetros de las variables `black` e `hispan`. 
:::

```{r}

```

*Respuesta:* 

## Más controles

::: {.callout-note appearance="simple"}
Añada al modelo lineal de probabilidad las variables explicativas `obrat`, `loanprc`, `unem`, `male`, `married`, `dep`, `self`, `sch`, `chist` y `pubrec`. Presente las estimaciones de MCO junto con los errores típicos robustos a heteroscedasticidad.
:::

```{r}

```

::: {.callout-note appearance="simple"}
Contraste la significación conjunta de las variables explicativas añadidas en el punto anterior.
:::

```{r}

```


*Respuesta:* 

::: {.callout-note appearance="simple"}
Al añadir las variables explicativas adicionales, ¿qué ha ocurrido con las estimaciones de los parámetros de `black` e `hispan`? 
:::

*Respuesta:* 


::: {.callout-note appearance="simple"}
Los resultados obtenidos, ¿son evidencia de discriminación en contra de las minorías raciales?
:::

*Respuesta:* 
