---
title: "Introducción a los datos de series temporales"
author: "EC1027 --- Econometría I"
date: "Curso 2021-2022"
---

```{r setup, include=FALSE}
knitr::opts_chunk$set(echo = TRUE, comment = "")
```


# Preparativos
Utilizaremos el paquete `car` para contrastar hipótesis sobre los parámetros de los modelos de regresión y el paquete `ggplot2` para hacer gráficos.
```{r load-packages, warning=FALSE, message=FALSE}
library(ggplot2)
library(car)
```

# Datos

Usaremos el paquete `readxl` para leer hojas de cálculo Excel y el paquete `zoo` para trabajar con series temporales:
```{r data-pkgs}
library(readxl)
library(zoo)
```

## PIB

Serie histórica anual. Desde 1954 hasta 2020. Cita.

```{r years}
years <- 1954:2020
```

```{r PIB}
pib_db <- read_xlsx("BDMACRO.xlsx", sheet = "SERIES INDIVIDUALES",
                    range = "b3:b70")
```

```{r}
# years <- seq(as.Date("1954-1-1"), as.Date("2020-1-1"), "1 year")
pib_ts <- zoo(pib_db$PIBpm, order.by = years, frequency = 1)
```


```{r}
autoplot(pib_ts) + 
  scale_x_continuous(breaks = seq(1960, 2020, 10), 
                     minor_breaks = seq(1960, 2020, 5))
```

```{r}
autoplot(pib_ts) + 
  scale_x_continuous(breaks = seq(1960, 2020, 10), 
                     minor_breaks = seq(1960, 2020, 5)) +
  scale_y_log10()
```

## Deflactor PIB

```{r}
defl_pib_ts <- zoo(read_xlsx("BDMACRO.xlsx", 
                             sheet = "SERIES INDIVIDUALES",
                             range = "n3:n70"),
                   order.by = years, frequency = 1)
```

```{r}
autoplot(defl_pib_ts) + 
  scale_x_continuous(breaks = seq(1960, 2020, 10), 
                     minor_breaks = seq(1960, 2020, 5))
```

## PIB real

```{r}
y <- 100 * pib_ts / defl_pib_ts
```

```{r}
autoplot(merge(pib_ts, y), facets = NULL) + 
  scale_x_continuous(breaks = seq(1960, 2020, 10), 
                     minor_breaks = seq(1960, 2020, 5))
```

## Crecimiento PIB real

```{r}
ly <- log(y)
dly <- diff(ly)
```

```{r}
autoplot(dly) + 
  scale_x_continuous(breaks = seq(1960, 2020, 10), 
                     minor_breaks = seq(1960, 2020, 5))
```

```{r}
mean(dly)
```

```{r}
dly_db <- na.trim(merge(dly = dly, dly1 = lag(dly, -1)))
ggplot(data = dly_db) +
  geom_point(aes(x = dPIB.dly1, y = dPIB.dly))
```


## IPC 

```{r}
ipc_1 <- zooreg(read_xlsx("268.xlsx", 
                          range = "b8:b499", 
                          col_names = "IPC"),
                start = c(1961, 1), frequency = 12)

ipc_2 <- zooreg(read_xlsx("23706.xlsx", 
                          range = "b9:b310", 
                          col_names = "IPC"),
                start = c(1997, 1), frequency = 12)
```


```{r warning=FALSE}
autoplot(merge(ipc_1, ipc_2), facets = NULL)
```

Cambio base índices

```{r}
mean(window(ipc_2, start = as.yearmon("2015-1"), end = as.yearmon("2015-12")))
```

```{r}
ipc_1997_1 <- as.numeric(ipc_1[as.yearmon("1997-1")])
ipc_1997_2 <- as.numeric(ipc_2[as.yearmon("1997-1")])

ipc <- rbind(window(ipc_1997_2 * ipc_1$IPC / ipc_1997_1,
                    end = as.yearmon("1996-12")),
             unname(ipc_2))
       
autoplot(ipc)
```

```{r}
infl <- 100 * diff(log(ipc), 12)
autoplot(infl)
```


