---
title: "Observaciones atípicas"
author: "José Pernías"
---


## Objetivos

Examinar los efectos de las observaciones atípicas en los resultados de la regresión hedónica de los precios de venta de las casas de Boston.

## Datos

Cargamos la base de datos `hprice1` que pertenece al paquete `woldridge`:
```{r}
library(wooldridge)
data(hprice1)
```

Construimos nuevas variables que miden en metros cuadrados la superficie de las casas y de las parcelas.
```{r}
hprice1$house_m2 <- hprice1$sqrft / 10.763910
hprice1$lot_m2 <- hprice1$lotsize / 10.763910
```

## Estimación por MCO

Utilizaremos los paquetes `sandwich` y `lmtest` para obtener errores típicos robustos a heteroscedasticidad y el paquete `ggformula` para hacer gráficos.
```{r}
#| warning: false
#| message: false

library(sandwich)
library(lmtest)
library(ggformula)
```


En un laboratorio anterior se estimó por MCO un modelo que explicaba el precio de venta de las casas, `price` con el tamaño de la casas, `house_m2`, el tamaño de la parcela, `lot_m2`, y el número de dormitorios, `bdrms`. En aquella ocasión se detectó heteroscedasticidad, por lo que usamos errores típicos robustos a heteroscedasticidad.
```{r}
mod1 <- lm(price ~ lot_m2 + house_m2 + bdrms, data = hprice1)
coeftest(mod1, vcov. = vcovHC)
```

## Detección de observaciones atípicas

Examinaremos la existencia de observaciones atípicas mediante gráficos de los residuos frente a cada una de las explicativas. En primer lugar, guardamos los residuos en la variable `uhat1`:
```{r}
uhat1 <- resid(mod1)
```

El gráfico con `house_m2` no revela nada especialmente llamativo.
```{r}
gf_point(uhat1 ~ house_m2, data = hprice1)
```

En cambio, en el gráfico con `lot_m2` se aprecia claramente una observación con un tamaño de parcela inusualmente grande. 
```{r}
gf_point(uhat1 ~ lot_m2, data = hprice1)
```

No encontramos nada fuera de lo común en el gráfico de los residuos frente a la variable `bdrms`.
```{r}
gf_point(uhat1 ~ bdrms, data = hprice1)
```

## Residuos estudentizados

Creamos una ficticia que sólo toma el valor 1 en la observación atípica.
```{r}
hprice1$large_lot <- as.integer(hprice1$lot_m2 > 7500)
```


Añadimos la ficticia al modelo de regresión. El estadístico $t$ de `large_lot` es el residuo estudentizado.
```{r}
mod2 <- lm(price ~ lot_m2 + house_m2 + bdrms + large_lot, data = hprice1)
summary(mod2)
```

Una vez controlada la observación atípica, el contraste de Breusch-Pagan no muestra problemas de heteroscedasticidad.
```{r}
uhat2_sq <- resid(mod2)^2
aux <- lm(uhat2_sq ~ lot_m2 + house_m2 + bdrms + large_lot, data = hprice1)
summary(aux)
```

Incluir la ficticia `large_lot` tiene el mismo efecto que eliminar de la muestra la observación atípica.
```{r}
mod3 <- lm(price ~ lot_m2 + house_m2 + bdrms, data = hprice1,
           subset = !large_lot)
summary(mod3)
```


## Conclusión

La siguiente tabla permite comparar las estimaciones que se han obtenido en esta sesión. Al controlar la observación atípica (mediante una ficticia o eliminándola de la muestra) no hay evidencia de heteroscedasticidad y los efectos de todas las variables explicativas son significativos.

```{r}
#| warning: false
#| message: false
#| echo: false

library(modelsummary)
modelsummary(list('Mod. 1' = mod1, "Mod. 2" = mod2, "Mod.3" = mod3), 
                       stars = c('*' = 0.1, '**' = 0.05, '***' = 0.01), 
                       #estimate = "{estimate} ({std.error}){stars}",
                       #statistic = NULL,
                       vcov = c("robust", "constant", "constant"), 
                       gof_omit = "[AB]IC|Log.Lik.|RMSE")
```


