---
title: "Accidentes de tráfico y leyes de circulación"
author: "José Pernías"
---

## Objetivos

Evaluar el impacto que tuvo sobre los accidentes de circulación en California la introducción de leyes que hacían obligatorio el uso del cinturón de seguridad y que modificaban los límites de velocidad.

## Preliminares

```{r}
library(zoo)
library(dynlm)
library(urca)
library(sandwich)
library(lmtest)
library(car)
```

## Datos

```{r}
db <- read.csv2.zoo("traffic2.csv", regular = TRUE, 
                    FUN = as.yearmon)
```

```{r}
db$ltotal <- log(db$total)
```

## Contrastes de raíces unitarias

### Logaritmo del número de accidentes

```{r}
autoplot.zoo(db$ltotal)
```

```{r}
df <- ur.df(db$ltotal, type = "trend", lags = 6, selectlags = "AIC")
summary(df)
```

### Tasa de paro

```{r}
autoplot.zoo(db$unem)
```

```{r}
df <- ur.df(db$unem, type = "trend", lags = 6, selectlags = "AIC")
summary(df)
```

## Regresión

```{r}
mod1 <- dynlm(ltotal ~ beltlaw + speedlaw +
                weekends + unem + t + 
                Feb + Mar + Apr + May + Jun + Jul +
                Aug + Sep + Oct + Nov + Dec, 
              data = db)
coeftest(mod1, vcov. = vcovHAC)
```

```{r}
h0 <- c("Feb", "Mar", "Apr", "May", "Jun", "Jul", 
        "Aug", "Sep", "Oct", "Nov", "Dec")
lht(mod1, h0, vcov. = vcovHAC)
```

## Contrastes de autocorrelación

```{r}
uhat <- resid(mod1)
```

```{r}
bgaux <- dynlm(uhat ~ beltlaw + speedlaw +
                weekends + unem + t + 
                Feb + Mar + Apr + May + Jun + Jul +
                Aug + Sep + Oct + Nov + Dec + L(uhat), 
              data = db)
summary(bgaux)
```

```{r}
coeftest(bgaux, vcov. = vcovHC)
```

```{r}
bgaux <- dynlm(uhat ~ beltlaw + speedlaw +
                weekends + unem + t + 
                Feb + Mar + Apr + May + Jun + Jul +
                Aug + Sep + Oct + Nov + Dec + L(uhat, 1:2), 
              data = db)
coeftest(bgaux, vcov. = vcovHC)
```

```{r}
h0 <- matchCoefs(bgaux, "uhat")
lht(bgaux, h0, vcov. = vcovHC)
```

## Estimación eficiente

```{r}
ar1 <- dynlm(uhat ~ L(uhat))
rho <- coef(ar1)[2]
rho
```

```{r}
cdiff <- function(x, rho) {
  x - rho * lag(x, -1)
}
```

```{r}
db_cd <- local({
  `(Intercept)` <- zooreg(rep(1 - rho, NROW(db)), start = start(db),
                     frequency = frequency(db))
  ltotal <- cdiff(db$ltotal, rho)
  t <- cdiff(db$t, rho)
  Feb <- cdiff(db$Feb, rho)
  Mar <- cdiff(db$Mar, rho)
  Apr <- cdiff(db$Apr, rho)
  May <- cdiff(db$May, rho)
  Jun <- cdiff(db$Jun, rho)
  Jul <- cdiff(db$Jul, rho)
  Aug <- cdiff(db$Aug, rho)
  Sep <- cdiff(db$Sep, rho)
  Oct <- cdiff(db$Oct, rho)
  Nov <- cdiff(db$Nov, rho)
  Dec <- cdiff(db$Dec, rho)
  weekends <- cdiff(db$weekends, rho)
  unem <- cdiff(db$unem, rho)
  beltlaw <- cdiff(db$beltlaw, rho)
  speedlaw <- cdiff(db$speedlaw, rho)
  merge(`(Intercept)`, ltotal, t, Feb, Mar, Apr, May,
        Jun, Jul, Aug, Sep, Oct, Nov, Dec, 
        weekends, unem, beltlaw, speedlaw)
})
```

```{r}
mcgf <- dynlm(ltotal ~ 0 + `(Intercept)`  + 
                beltlaw + speedlaw +
                weekends + unem + t + 
                Feb + Mar + Apr + May + Jun + Jul +
                Aug + Sep + Oct + Nov + Dec, 
              start = "Feb 1981", 
              data = db_cd)
summary(mcgf)
```

```{r}
#| echo: false
#| message: false

library(modelsummary)

mco <- dynlm(ltotal ~ beltlaw + speedlaw +
               weekends + unem + t + 
               Feb + Mar + Apr + May + Jun + Jul +
               Aug + Sep + Oct + Nov + Dec, 
             start = "Feb 1981",
             data = db)


modelsummary(list("MCO + HAC" = mco, "MCGF" = mcgf),
             fmt = 4,
             stars = c('*' = 0.1, '**' = 0.05, '***' = 0.01),
             vcov = c("HC3", "iid"),
             gof_map = c("nobs", "vcov.type"))
```
