---
title: "Inversión en vivienda"
author: "José Pernías"
---

## Datos

En el libro de Wooldridge se utiliza la base de datos `hseinv` que contiene datos anuales sobre inversión en vivienda, población y precios de la vivienda en Estados Unidos durante el periodo 1947-1988. Los datos se encuentran en el fichero `hseinv.csv` que puede leerse con las instrucciones:

```{r}
#| warning: false
library(zoo)
db <- read.csv2.zoo("hseinv.csv", regular = TRUE)
```

En `db` se guardan las variables:

-   `inv`: inversión en vivienda en términos reales, en miles de dólares.

-   `pop`: población, en miles de personas.

-   `price`: índice de precios de la vivienda, 1982 = 1.

## Transformación de variables

Con el objeto de estimar la elasticidad precio de la inversión en viviendas cree las siguientes variables:

-   `invpc`: inversión en vivienda per capita. Se obtiene dividiendo `inv` por `pop`:

    ```{r}
    invpc <- db$inv / db$pop
    ```

<!-- -->

-   `linvpc`: logaritmo de `invpc`:

    ```{r}
    linvpc <- log(invpc)
    ```

<!-- -->

-   `lprice`: logaritmo del índice de precios:

    ```{r}
    lprice <- log(db$price)
    ```

<!-- -->

-   `t`: tendencia lineal que toma el valor 1 para la primera observación, 2 para la segunda, etc. Una forma de obtenerla es con la siguiente instrucción:

    ```{r}
    t <- zooreg(1:nrow(db), start = start(db))
    ```

## Regresión

-   Estime los parámetros de una regresión simple de `linvpc` sobre `lprice`. Interprete los resultados. ¿Es razonable la estimación de la elasticidad precio de la inversión en vivienda?

-   Utilice un gráfico para examinar la existencia de una tendencia en la variable `linvpc`. Estime una regresión de `linvpc` sobre la variable `t`. ¿Qué interpretación tiene la pendiente de esta regresión?

-   Examine la presencia de una tendencia en la variable `lprice` usando un gráfico de series temporales y una regresión con respecto de una tendencia lineal.

-   Amplíe el modelo de regresión inicial añadiendo como regresor adicional la tendencia lineal. ¿Qué ocurre con la estimación de la pendiente de `lprice`?
