---
title: "La ley de Okun en España: 1980--2019"
author: "EC1027 --- Econometría I"
date: "Curso 2022-2023"
---

```{r setup, include=FALSE}
knitr::opts_chunk$set(echo = TRUE, comment = "")
```

```{r , include=FALSE}
library(tidyverse)
library(kableExtra)
```

# Instrucciones {.unnumbered}

1. Descargue el archivo `okun.zip` y descomprímalo. Este archivo contiene una carpeta `okun` donde se encuentran varios documentos:
    - `okun.csv`: datos en formato csv.

    - `okun_templ.R`: plantilla que debe completar para realizar la tarea.

    - `okun.Rproj`: opciones de proyecto de RStudio.

    - `okun-instr.html`: este documento.

2. Haga una copia de `okun_tmpl.R` y guárdela con el nombre `okun.R` dentro de la carpeta `okun`. Utilice el documento `okun.R` para completar la tarea y no modifique `okun_tmpl.R` que servirá como copia de seguridad.

3. Para trabajar en el proyecto haga doble-click sobre el icono de `okun.Rproj`. Alternativamente, abra el proyecto desde RStudio usando el menú `File | Open Project...` y seleccione el archivo `okun.Rproj`.

4. **No olvide escribir su nombre completo al principio de `okun.R`**.

5. Para llevar a cabo la tarea que se describe en este documento complete el archivo `okun.R` siguiendo las instrucciones que aparecen allí. Reemplace las líneas que contienen los caracteres `## >>>>>>>>>>>>>>>>>>>>>` con sus respuestas.

6. Obtenga un documento `okun.html` compilando `okun.R` usando el icono correspondiente en el panel de edición o mediante el menú `File | Compile Report...`.

7. Para entregar su trabajo en el Aula Virtual cree un archivo zip comprimiendo la carpeta `okun` y todos los documentos que contenga. Los archivos zip pueden usarse también para guardar su trabajo y continuarlo en otro ordenador.

8. **Para que la entrega sea considerada válida el archivo zip que se suba al Aula Virtual debe contener, además de los documentos enumerados en el punto 1, los documentos `okun.R`  y `okun.html`, obtenidos como se ha descrito más arriba.** 


# La ley de Okun

Arthur Okun encontró en 1962 una regularidad empírica entre el desempleo y el nivel de producción agregado. De acuerdo con Mankiw (2012), en la economía de Estados Unidos un aumento de la producción de un punto porcentual con respecto de la producción potencial reduce el desempleo en medio punto porcentual. 

Más recientemente, Ball et al. (2017) estiman diversas especificaciones de la ley de Okun para varios países. 

Versión en niveles.


Versión en cambio.

Estimación para España usando datos de la OCDE para el periodo que va desde 1980 hasta 2013. 

En este laboratorio se tratan de replicar los resultados usando los datos de BDREMS y para un periodo que se extiende hasta el cuarto trimestre de 2019.


## Paquetes R

Es necesario cargar los paquetes `mosaic`, `zoo`, `urca`, `dynlm`, `sandwich` y  `lmtest`.

## Datos y transformaciones

Lectura de datos. 

Base de datos temporales. Los datos son trimestrales y empiezan en el segundo trimestre de 1980.

Desempleo cíclico.

Output gap.

## Contrastes de raíces unitarias

Examine los gráficos de series temporales de las variables para determinar si es necesario incluir en la regresión de Dickey-Fuller una tendencia lineal o no. Especifique un número máximo de 6 retardos y seleccione el número de retardos adecuados mediante el AIC.

- ly
- gy
- u
- du
- ugap
- ygap

## Estimación niveles

Estime modelos que expliquen ugap con L = 0 hasta 6 retardos del output gap. Periodo inicial: 1982Q1. Seleccione el número de retardos usando el BIC. 

Presente los resultados con errores típicos robustos a autocorrelación y heteroscedasticidad. Reescriba el modelo para estimar directamente los multiplicadores acumulativos y el multiplicador de largo plazo. Obtenga los errores típicos robustos a heteroscedasticidad y autocorrelación.

## Estimación en diferencias

Lo mismo que en niveles.



