---
author: ""
title: "Calificaciones en una asignatura universitaria"
---

## Objetivo

Se trata de determinar la existencia de diferencias significativas en las calificaciones que hombres y mujeres obtienen después de cursar una asignatura universitaria.

## Datos

Utilizaremos los datos del fichero `econmath.csv` que contiene información acerca de las calificaciones obtenidas por los alumnos matriculados en un curso introductorio a la economía en una universidad pública de Estados Unidos. Las variables son:

- `score`: calificación en la asignatura (porcentaje 0-100).

- `colgpa`: nota media en el semestre anterior al que se cursó la asignatura.

- `act`:  nota de acceso a la universidad.

- `male`: variable ficticia que toma el valor 1 para los hombres y 0 para las mujeres.


::: {.callout-note appearance="simple"}
Lea los datos del fichero `econmath.csv` utilizando la función `read.csv2`.
:::

```{r}

```

## Modelo de regresión {#sec-reg}

::: {.callout-note appearance="simple"}
Estime por mínimos cuadrados ordinarios los parámetros del modelo de regresión:
$$
\mathit{score} = \beta_0 + \beta_1 \mathit{colgpa} + \beta_2 \mathit{act} + u 
$$ {#eq-reg}
Presente la tabla de la regresión.
:::

```{r}

```

## Contraste de heteroscedasticidad

Los errores típicos y contrastes obtenidos en el punto anterior sólo son validos bajo el supuesto de homoscedasticidad. En este punto contrastaremos esta hipótesis usando el contraste de Breusch-Pagan.


::: {.callout-note appearance="simple"}
Obtenga los residuos del modelo estimado por MCO usando la función `resid`.
:::

```{r}

```

::: {.callout-note appearance="simple"}
Guarde en una nueva variable los residuos al cuadrado.
:::

```{r}

```

::: {.callout-note appearance="simple"}
Estime una regresión auxiliar utilizando los residuos al cuadrado como la variable dependiente y las mismas explicativas que aparecen en el modelo de regresión de la @eq-reg. Presente los resultados de la regresión auxiliar en una tabla.
:::

```{r}

```

::: {.callout-note appearance="simple"}
Utilizando un nivel de significación $\alpha = 5\%$, ¿se puede rechazar la hipótesis de homoscedasticidad?
:::

*Respuesta:* 


## Inferencia robusta a heteroscedasticidad

::: {.callout-note appearance="simple"}
Para poder realizar contrastes robustos a heteroscedasticidad son necesarios algunos paquetes. Cargue los paquetes `sandwich`, `lmtest` y `car` (quizá sea necesario instalarlos previamente).
:::

```{r}

```

::: {.callout-note appearance="simple"}
Presente la tabla de la regresión de la @eq-reg usando errores típicos robustos a heteroscedasticidad.
:::

```{r}

```

::: {.callout-note appearance="simple"}
¿Hay grandes diferencias entre los resultado obtenidos ahora y los obtenidos en la @sec-reg?
:::

*Respuesta:* 


## Diferencias entre las calificaciones de hombres y mujeres

Las fórmulas de R permiten especificar interacciones entre variables usando el operador `*`. Por ejemplo, para especificar el siguiente modelo:
$$
y_i = \beta_0 + \beta_1 x_{1i} + \beta_2 x_{2i} + \beta_3 d_i + \beta_4 x_{1i} \cdot d_i + \beta_5 x_{2i} \cdot d_i + u_i,
$$
que presenta interacciones de las variables $x_1$ y $x_2$ con la variable ficticia $d$, escribiríamos una instrucción similar a:
``` r
mod_int <- lm(y ~ (x1 + x2) * d)
```

::: {.callout-note appearance="simple"}
Estime los parámetros del modelo de regresión:
$$
\mathit{score} = \beta_0 + \beta_1 \mathit{colgpa} + \beta_2 \mathit{act} + \beta_3 \mathit{male} + \beta_4 \mathit{colgpa} \cdot \mathit{male} + \beta_5 \mathit{act} \cdot \mathit{male} + u 
$$ {#eq-int}
Presente los resultados de la estimación en una tabla. Utilice errores típicos robustos a heteroscedasticidad.
:::

```{r}

```

Utilice contrastes de Wald robustos a heteroscedasticidad en esta sección. Para obtenerlos se añade el argumento `vcov. = vcovHC` a la función `lht`. Por ejemplo:
``` r
lht(mod, h0_names, vcov. = vcovHC)
```

::: {.callout-note appearance="simple"}
A partir de la estimación de la @eq-int, contraste la hipótesis de que no hay diferencias entre los parámetros que determinan las calificaciones de hombres y de mujeres.
:::

```{r}

```

::: {.callout-note appearance="simple"}
A partir de la estimación de la @eq-int, contraste la hipótesis de que no hay diferencias entre los efectos de las variables $\mathit{colgpa}$  y $\mathit{act}$ sobre las calificaciones de hombres y de mujeres.
:::

```{r}

```

::: {.callout-note appearance="simple"}
Interprete los resultados obtenidos con los contrastes de esta sección. ¿Hay diferencias significativas entre las calificaciones de hombres y mujeres? ¿De qué tipo son?
:::

*Respuesta:*

