---
title: "Observaciones atípicas"
author: "EC1027 --- Econometría I"
date: "Curso 2021-2022"
---

```{r setup, include=FALSE}
knitr::opts_chunk$set(echo = TRUE, comment = "")
```


# Preparativos
Utilizaremos los paquetes `sandwich` y `lmtest` para obtener errores típicos robustos a heteroscedasticidad y el paquete `ggplot2` para hacer gráficos.
```{r load-packages, warning=FALSE, message=FALSE}
library(sandwich)
library(lmtest)
library(ggplot2)
```

# Datos

Cargamos la base de datos `hprice1` que pertenece al paquete `woldridge`:
```{r load-data}
library(wooldridge)

data(hprice1)
```

Creamos una nueva base de datos con las variables que vamos a usar. Construimos nuevas variables que miden en metros cuadrados la superficie de las casas y de las parcelas.
```{r}
db <- subset(hprice1, select = c(price, bdrms))
db$house_m2 <- hprice1$sqrft / 10.763910
db$lot_m2 <- hprice1$lotsize / 10.763910
str(db)
```

# Estimación por MCO

En un laboratorio anterior se estimó por MCO un modelo que explicaba el precio de venta de las casas, `price` con el tamaño de la casas, `house_m2`, el tamaño de la parcela, `lot_m2`, y el número de dormitorios, `bdrms`. En aquella ocasión se detectó heteroscedasticidad, por lo que usamos errores típicos robustos a heteroscedasticidad.
```{r}
mod1 <- lm(price ~ lot_m2 + house_m2 + bdrms, data = db)
coeftest(mod1, vcov. = vcovHC)
```

# Detección de observaciones atípicas

Examinaremos la existencia de observaciones atípicas mediante gráficos de los residuos frente a cada una de las explicativas.
```{r}
uhat1 <- resid(mod1)
```

El gráfico con `house_m2` no revela nada especialmente llamativo.
```{r}
qplot(house_m2, uhat1, data = db)
```

En cambio, en el gráfico con `lot_m2` se aprecia claramente una observación con un tamaño de parcela inusualmente grande. 
```{r}
qplot(lot_m2, uhat1, data = db)
```

No encontramos nada fuera de lo común en el gráfico de los residuos frente a la variable `bdrms`.
```{r}
qplot(bdrms, uhat1, data = db)
```

# Residuos estudentizados

Creamos una ficticia que sólo toma el valor 1 en la observación atípica.
```{r}
db$large_lot <- as.integer(db$lot_m2 > 7500)
```


Añadimos la ficticia al modelo de regresión. El estadístico $t$ de `large_lot` es el residuo estudentizado.
```{r}
mod2 <- update(mod1, . ~ . + large_lot)
summary(mod2)
```

Una vez controlada la observación atípica, el contraste de Breusch-Pagan no encuentra problemas de heteroscedasticidad.
```{r}
uhat2_sq <- resid(mod2)^2
aux <- update(mod2, uhat2_sq ~ .)
summary(aux)
```

Incluir la ficticia `large_lot` tiene el mismo efecto que eliminar de la muestra la observación atípica.
```{r}
mod3 <- lm(price ~ lot_m2 + house_m2 + bdrms, data = db,
           subset = !large_lot)
summary(mod3)
```


# Conclusión

La siguiente tabla permite comparar las estimaciones que se han obtenido en esta sesión. Al controlar la observación atípica (mediante una ficticia o eliminándola de la muestra) no hay evidencia de heteroscedasticidad y los efectos de todas las variables explicativas son significativos.

```{r, echo=FALSE}
options(huxtable.long_minus = TRUE)
modelsummary::msummary(list('Mod. 1' = mod1, "Mod. 2" = mod2, "Mod.3" = mod3), 
                       stars = c('*' = 0.1, '**' = 0.05, '***' = 0.01), 
                       #estimate = "{estimate} ({std.error}){stars}",
                       #statistic = NULL,
                       vcov = c("robust", "constant", "constant"), 
                       output = "huxtable",
                       gof_omit = "[AB]IC|Log.Lik.|RMSE")
```


