---
title: "Estimación de curvas de Engel"
author: "EC1027 --- Econometría I"
date: "Curso 2022-2023"
---

```{r setup, include=FALSE}
knitr::opts_chunk$set(echo = TRUE, comment = "")
```

# Preliminares

Cargamos los paquetes que utilizaremos en esta sesión: `lmtest`, `sandwich` y `car`.
```{r, message=FALSE, warning=FALSE}
library(lmtest)
library(sandwich)
library(car)
```

# Datos

Los datos fueron recopilados para el artículo de Blundell, Duncan, and Pendakur (1998): “Semiparametric Estimation and Consumer Demand,” *Journal of Applied Econometrics*, 13, 435-461. 

La fuente original de los datos es la Encuesta de Gastos Familiares británica (*Family Expenditure Survey*) para los años 1980-1982. Los autores seleccionaron una muestra relativamente homogénea de familias: parejas con uno o dos hijos que viven en el sureste de Inglaterra y donde el sustentador principal tiene un trabajo por cuenta ajena. Los autores presentan métodos para estimar curvas de Engel de diferentes categorías de bienes (alimentación, energía, etc.). La selección de la muestra se hace con respecto a las variables explicativas (características demográficas) por lo que no afectaría a las propiedades de insesgadez y consistencia de los estimadores. Por un lado, la utilización de una muestra relativamente homogénea simplifica la especificación de las curvas de Engel, pero, por otro, limita la generalidad de los resultados.   

Esos datos están recogidos en la base de datos `expendshares` del paquete `wooldridge`:
```{r}
library(wooldridge)
data("expendshares")
```

En esta sesión nos centraremos en la demanda de alimentos y sólo usaremos las siguientes variables:

- `totexpend`: gasto total en consumo (£ por semana).

- `sfood`: fracción del gasto total destinado a alimentación. 

- `kids`: número de hijos (1 o 2).

- `age`: edad del sustentador principal.

Transformamos algunas variables para facilitar la interpretación de los modelos que estimaremos:

- `pct_food`: porcentaje del gasto total en consumo destinado a alimentación. 
    ```{r}
expendshares$pct_food <- expendshares$sfood * 100
    ```

- `two_kids`: variable ficticia que toma el valor 1 para las familias con dos hijos y el valor 0 para las familias con un hijo único.
    ```{r}
expendshares$two_kids <- as.integer(expendshares$kids == 2)
    ```

- `ltotexpend`: logaritmo del gasto total en consumo.
    ```{r}
expendshares$ltotexpend <- log(expendshares$totexpend)
    ```


# Estimación de los modelos

A lo largo de esta sesión trabajaremos con dos especificaciones alternativas de la curva de Engel para la alimentación:

- **Modelo A**
  $$
    \mathit{pct\_food} = \beta_0 + \beta_1 \mathit{totexpend} + \beta_2 \mathit{two\_kids} + \beta_3 \mathit{age} + u
  $$

- **Modelo B**
  $$
    \mathit{pct\_food} = \alpha_0 + \alpha_1 \log(\mathit{totexpend}) + \alpha_2 \mathit{two\_kids} + \alpha_3 \mathit{age} + v
  $$

Estimamos los parámetros de los dos modelos por MCO usando errores típicos robustos a heteroscedasticidad.

- Modelo A:
    ```{r}
mod_A <- lm(pct_food ~ totexpend + two_kids + age, data = expendshares)
coeftest(mod_A, vcov. = vcovHC)
    ```

- Modelo B:
    ```{r}
mod_B <- lm(pct_food ~ ltotexpend + two_kids + age, data = expendshares)
coeftest(mod_B)
    ```

# Bondad del ajuste

Las medidas de bondad del ajuste pueden usarse para comparar modelos cuando la variable dependiente es la misma. Calcularemos el $R^2$ ajustado para nuestros dos modelos utilizando la fórmula:
$$
\bar{R}^2 = 1 - \frac{\hat{\sigma}^2}{\operatorname{Var}(y)}
$$

- Modelo A:
    ```{r}
# Varianza de la variable dependiente
var_y <- var(expendshares$pct_food)
    
# Error típico del Modelo A
sigma_A <- sigma(mod_A)

# Coeficiente de determinación ajustado del modelo A
1 - sigma_A ^ 2 / var_y
    ```

- Modelo B:
    ```{r}
# Error típico del Modelo B
sigma_B <- sigma(mod_B)

# Coeficiente de determinación ajustado del modelo A
1 - sigma_B ^ 2 / var_y
    ```

De acuerdo a este criterio el Modelo B sería preferible.

<!--
# Contraste RESET
Ampliamos los modelos originales con potencias de las predicciones de la variable dependiente. En nuestro caso, usaremos cuadrados y cubos de las predicciones. El contraste RESET se lleva a cabo examinando la significación conjunta de las potencias de las predicciones. Utilizamos un contraste F robusto a heteroscedasticidad:

- Modelo A:
    ```{r}
yhat_A <- fitted(mod_A)
sq_yhat_A <- yhat_A^2
cb_yhat_A <- yhat_A^3

reset <- update(mod_A, ~ . + sq_yhat_A + cb_yhat_A )
lht(reset, matchCoefs(reset, "yhat"), vcov. = vcovHC)
    ```
  En este caso rechazaríamos la hipótesis nula de correcta especificación.

- Modelo B:
    ```{r}
yhat_B <- fitted(mod_B)
sq_yhat_B <- yhat_B^2
cb_yhat_B <- yhat_B^3
reset <- update(mod_B, ~ . + sq_yhat_B + cb_yhat_B )
lht(reset, matchCoefs(reset, "yhat"), vcov. = vcovHC)
    ```
  Los términos adicionales no son conjuntamente significativos, por lo que con el contraste RESET no se rechazaría la correcta especificación del Modelo B.
  

El Modelo B sería preferible de acuerdo con los resultados del contraste RESET.
-->

# Contrastes de hipótesis no anidadas

## Contrastes de abarcamiento

Para llevar a cabo este tipo de contraste, primero fusionamos los dos modelos rivales:
$$
  \mathit{pct\_food} = \gamma_0 
  + \gamma_1 \mathit{totexpend} 
  + \gamma_2 \mathit{two\_kids} 
  + \gamma_3 \mathit{age} 
  + \gamma_4 \log(\mathit{totexpend}) 
  + \text{error}
$$
Ahora podemos expresar los dos modelo rivales como restricciones sobre los parámetros $\gamma_0, \gamma_1, \dots, \gamma_4$:

- Modelo A: $H_0\!: \gamma_4 = 0$.

- Modelo B: $H_0\!: \gamma_1 = 0$.

Aplicamos esta estrategia a nuestros modelos (usando contrastes de significación robustos a heteroscedasticidad):

- Estimamos un modelo que incluye las variables explicativas del Modelo A y del Modelo B:
    ```{r}
enc <- update(mod_A, . ~ . + ltotexpend)
coeftest(enc, vcov. = vcovHC)
    ```

- Contrastamos la validez del Modelo A frente al B:
    ```{r}
lht(enc, "ltotexpend", vcov. = vcovHC)
    ```
  El resultado del contraste llevaría al rechazo del Modelo A.

- Contrastamos la validez del Modelo B frente al A:
    ```{r}
lht(enc, "totexpend", vcov. = vcovHC)
    ```
  Ahora no podemos rechazar el Modelo B.

Los contrastes de abarcamiento seleccionarían el Modelo B.


## Contrastes de Davidson-MacKinnon

Los contrastes propuestos por Davidson y MacKinnon consisten en ampliar cada uno de los modelos con las predicciones del modelo rival. Si un modelo está correctamente especificado, las predicciones obtenidas con un modelo rival no deberían tener poder explicativo.

- Modelo A:
    ```{r}
dm_A <- update(mod_A, . ~ . + yhat_B)
coeftest(dm_A, vcov. = vcovHC)
    ```
  El contraste $t$ robusto a heteroscedasticidad muestra que las predicciones del modelo B tienen capacidad explicativa. Por tanto, rechazamos el modelo A.
  
- Modelo B:
    ```{r}
dm_B <- update(mod_B, . ~ . + yhat_A)
coeftest(dm_B, vcov. = vcovHC)
    ```
  En este caso las predicciones de Modelo A no son significativas, por lo que no rechazaríamos la hipótesis de correcta especificación del Modelo B.


Los contrastes de Davidson-MacKinnon también seleccionarían el Modelo B.

# Conclusión

Tanto las medidas de bondad del ajuste como los resultados de los contrastes de modelos no anidados muestran que el Modelo B es  preferible al Modelo A. 

Especificaciones como las del Modelo B se conocen como el modelo Working-Leser. La variable dependiente es el porcentaje del presupuesto familiar dedicado al consumo de un bien:
$$w = 100 \frac{p q}{m},$$
donde $p$ y $q$ son es el precio y la cantidad consumida del bien, y $m$ es el gasto total. Como variables explicativas se usan el logaritmo del gasto total y variables demográficas, $Z$:
$$
  w = \alpha
  + \beta \log(m) 
  + \phi' Z 
  + u.
$$
Operando en la expresión anterior se llega a:
$$
  \frac{\partial q}{\partial m} = \frac{w + \beta}{100 p}
$$
Finalmente, obtenemos la elasticidad del gasto en el bien con respecto al gasto total como:
$$
  \epsilon_m = \frac{\partial q}{\partial m}\frac{m}{q} = 1 + \frac{\beta}{w}
$$
El valor del parámetro $\beta$ permite clasificar al bien de acuerdo a cómo varía su consumo cuando cambia el gasto total: 

- $\beta > 0$: bien de lujo.

- $\beta = 0$: elasticidad renta unitaria.

- $\beta < 0$: bien de primera necesidad (cuando $w > -\beta$) o bien inferior (cuando $w < -\beta$).

De acuerdo con las estimaciones del modelo B, en la población de donde se extrajo la muestra el consumo de alimentos era un bien de primera necesidad para aquellas familias que le dedicaban más de un $14{,}6\%$ del gasto total, mientras que sería un bien inferior para aquellas familias que dedicaban a alimentación menos del $14{,}6\%$ de su gasto total. 

<!--
A partir de la estimación del modelo podemos predecir el gasto de alimentos para diferentes niveles de renta. Los resultados de ese ejercicio de predicción se muestran en el siguiente gráfico. El consumo de alimentos sería un bien inferior cuando el gasto total es superior a 420 £ por semana.

```{r, echo=FALSE}
db_pred <- data.frame(totexpend = seq(20, 500, 10), two_kids = 1, age = 35)
db_pred$ltotexpend <- log(db_pred$totexpend)
pct_food <- predict(mod_B, newdata = db_pred)
db_pred <- within(db_pred, {
  food <- pct_food * totexpend / 100
})

library(ggplot2)
qplot(totexpend, food, data = db_pred, geom = "line") + 
  xlab("Gasto total") +
  ylab("Gasto en alimentación") +
  ylim(0, 65)
```
-->
