---
title: "La curva de Phillips en España (1967-2022): instrucciones"
author: ""
---

## Preliminares

::: {.callout-note appearance="simple"}
Cargue los paquetes `zoo`, `sandwich`, `lmtest`, `urca` y `dynlm`,
:::

```{r}

```

## Datos

::: {.callout-note appearance="simple"}
Lea los datos del fichero `phillips.csv` y guárdelos en la variable `db_all`.
:::

```{r}
db_all <- read.csv2.zoo("phillips.csv", regular = TRUE, 
                        colClasses = "numeric")
```

::: {.callout-note appearance="simple"}
Cree la variable `infl` que contenga las tasas de inflación (en tantos por 100) calculadas a partir de la diferencia del logaritmo del deflactor del consumo contenido en `db_all`.
:::

```{r}

```

::: {.callout-note appearance="simple"}
Calcule la diferencia de la inflación y guárdela en la variable `dinfl`.
:::

```{r}

```

::: {.callout-note appearance="simple"}
Cree la variable `paro_c` y almacene en ella el paro cíclico obtenido como la diferencia entre las tasas de paro observada y natural contenidas en `db_all`.
:::

```{r}

```

Cree `db` de forma que contenga las variables `infl`, `dinfl`, `paro` y `paro_c` descartando las observaciones anteriores al año 1964.

```{r}
db <- window(merge(infl, dinfl, paro = db_all$paro, paro_c), 
             start = 1964)
```

Elimine de la memoria del ordenador las variables `infl`, `dinfl`, `paro_c`, y `db_all`.

```{r}
rm(infl, dinfl, paro_c, db_all)
```

## Contrastes de raíces unitarias

Contraste la existencia de una raíz unitaria en cada una de las variables que se enumeran a continuación. En todos los casos:

1.  Determine mediante la inspección de un gráfico de series temporales si es necesario incluir una tendencia lineal en la regresión de Dickey-Fuller.

2.  Seleccione con el AIC el número de retardos a incluir en la regresión de Dickey-Fuller usando como máximo 3 retardos.

### Inflación

::: {.callout-note appearance="simple"}
Gráfico de series temporales de `db$infl`.
:::

```{r}

```

::: {.callout-note appearance="simple"}
Contraste aumentado de Dickey-Fuller.
:::

```{r}

```

::: {.callout-note appearance="simple"}
Resultado del contraste para un nivel de significación del $5\%$.
:::

*Respuesta*:

### Diferencia de la inflación

::: {.callout-note appearance="simple"}
Gráfico de series temporales de `db$dinfl`.
:::

```{r}

```

::: {.callout-note appearance="simple"}
Contraste aumentado de Dickey-Fuller.
:::

```{r}

```

::: {.callout-note appearance="simple"}
Resultado del contraste para un nivel de significación del $5\%$.
:::

*Respuesta*:

### Tasa de paro

::: {.callout-note appearance="simple"}
Gráfico de series temporales de `db$paro`.
:::

```{r}

```

::: {.callout-note appearance="simple"}
Contraste aumentado de Dickey-Fuller.
:::

```{r}

```

::: {.callout-note appearance="simple"}
Resultado del contraste para un nivel de significación del $5\%$.
:::

*Respuesta*:

### Tasa de paro cíclica

::: {.callout-note appearance="simple"}
Gráfico de series temporales de `db$paro_c`.
:::

```{r}

```

::: {.callout-note appearance="simple"}
Contraste aumentado de Dickey-Fuller.
:::

```{r}

```

::: {.callout-note appearance="simple"}
Resultado del contraste para un nivel de significación del $5\%$.
:::

*Respuesta*:

## Curva de Phillips estática

::: {.callout-note appearance="simple"}
Utilizando las variables `infl` y `paro` contenidas en `db`, estime una curva de Phillips estática. Obtenga los resultados de la regresión robustos a heteroscedasticidad y autocorrelación.
:::

```{r}

```

::: {.callout-note appearance="simple"}
En referencia a la curva de Phillips estática estimada y atendiendo a los resultados obtenidos con los contrastes de raíces unitarias, ¿se cumplen los supuestos que garantizan buenas propiedades asintóticas de MCO con series temporales? ¿Puede ser una regresión espuria?
:::

*Respuesta*:

## Curva de Phillips con expectativas

Para garantizar que todas las regresiones de esta sección utilizan los mismos. datos, **utilice la muestra que comienza en 1967.**

### Selección del número de retardos

::: {.callout-note appearance="simple"}
Estime modelos de regresión con `dinfl` como variable dependiente y retardos de `paro_c` como variables explicativas. Guarde los resultados de las estimaciones con 0, 1, 2, y 3 retardos distribuidos en las variables `dl0`, `dl1`, `dl2` y `dl3`, respectivamente.
:::

```{r}

```

::: {.callout-note appearance="simple"}
Calcule el BIC de los modelos `dl0`, `dl1`, `dl2`, y `dl3`.
:::

```{r}

```

::: {.callout-note appearance="simple"}
¿Cuál es el número óptimo de retardos de acuerdo al BIC?
:::

*Respuesta*:

### Modelo de retardos distribuidos

::: {.callout-note appearance="simple"}
Obtenga los errores típicos robustos a heteroscedasticidad y autocorrelación del modelo seleccionado con el BIC.
:::

```{r}

```

### Estimación del multiplicador de largo plazo

::: {.callout-note appearance="simple"}
Reescriba el modelo de forma que se estimen directamente los multiplicadores acumulativos y el multiplicador de largo plazo. Obtenga los errores típicos robustos a heteroscedasticidad y autocorrelación.
:::

```{r}

```

::: {.callout-note appearance="simple"}
Usando los resultados de la regresión anterior, contraste al $5\%$ la hipótesis de que el multiplicador de largo plazo es 0.
:::

*Respuesta*:
