---
title: "PIAAC"
author: "EC1027 --- Econometría I"
date: "Curso 2022-2023"
---

```{r setup, include=FALSE}
knitr::opts_chunk$set(echo = TRUE, comment = "")
```

```{r , include=FALSE}
library(tidyverse)
library(kableExtra)
```

# Introducción 

El Programa para la Evaluación Internacional de las Competencias de los Adultos (PIAAC) es una iniciativa de la OCDE para valorar el nivel de conocimientos y el grado y distribución de destrezas de la población adulta a lo largo de su vida laboral, entre los 16 y los 65 años. Esta evaluación se encuadra en un marco comparativo coherente para poder establecer contrastes internacionales.

La [página](https://www.oecd.org/skills/piaac/) de la OCDE del PIAAC contiene mucha información. En concreto, proporciona acceso a:

- Las [bases de datos públicas](https://www.oecd.org/skills/piaac/data/) en varios formatos.
- Informes técnicos y los diferentes [informes nacionales](https://www.oecd.org/skills/piaac/country-specific-material.htm).


# Variables 

El archivo `esp.csv` recopila una pequeña parte de la base de datos del PIAAC para España. En concreto, contiene las siguientes variables:

- `GENDER_R`: Person gender.
```{r, echo=FALSE}
  tibble(Value = 1:2, Label = c("Male", "Female")) |> 
  kbl(align = "cl") |> 
  kable_minimal(full_width = FALSE, 
                position = "left",
                font_size = 14) 
```

- `AGE_R`: Person age - Years.

- `EARNHR`: Hourly earnings excluding bonuses for wage and salary earners - Euros.

- `YRSQUAL`: Highest level of education obtained imputed into years of education.

- `C_D05`: Employment status.
```{r, echo=FALSE}
  tibble(Value = 1:3, 
         Label = c("Employed", "Unemployed", "Out of the labour force")) |> 
  kbl(align = "cl") |> 
  kable_minimal(full_width = FALSE, 
                position = "left",
                font_size = 14) 
```

- `C_Q09`: Years of paid work during lifetime.

- `D_Q03`: Current work: economic sector.
```{r, echo=FALSE}
  tibble(Value = 1:3, 
         Label = c("The private sector (for example a company)", 
                   "The public sector (for example the local government or a state school)", 
                   "A non-profit organisation (for example a charity, professional association or religious organisation")) |> 
  kbl(align = "cl") |> 
  kable_minimal(full_width = FALSE, 
                position = "left",
                font_size = 14) 
```

- `D_Q05a2`: Current work: start of work for employer - Year.

- `D_Q09`: Current work: type of contract.
```{r, echo=FALSE}
  tibble(Value = 1:6, 
         Label = c("An indefinite contract", 
                   "A fixed term contract", 
                   "A temporary employment agency contract", 
                   "An apprenticeship or other training schemet", 
                   "No contract", 
                   "Other")) |> 
  kbl(align = "cl") |> 
  kable_minimal(full_width = FALSE, 
                position = "left",
                font_size = 14) 
```

- `J_Q02a`: Living with spouse or partner.
```{r, echo=FALSE}
  tibble(Value = 1:2, 
         Label = c("Yes", "No")) |> 
  kbl(align = "cl") |> 
  kable_minimal(full_width = FALSE, 
                position = "left",
                font_size = 14) 
```

- `J_Q03b`: Number of children.

- `J_Q04a`: Born in country.
```{r, echo=FALSE}
  tibble(Value = 1:2, 
         Label = c("Yes", "No")) |> 
  kbl(align = "cl") |> 
  kable_minimal(full_width = FALSE, 
                position = "left",
                font_size = 14) 
```

# Leer los datos

La función `read.csv` lee los datos contenidos en ficheros con formato csv. Por defecto, las variables deben estar separadas por comas y se tiene que usar el punto como separador decimal. Consulte la ayuda de la función `read.csv` para leer archivos que usen otras convenciones (por ejemplo: punto y coma para separar columnas y coma para separar los decimales).

Si el archivo `esp.csv` está en el directorio de trabajo, la instrucción:
```{r}
esp <- read.csv("esp.csv")
```
leerá los datos del documento `esp.csv` y guardará los resultados en la base de datos `esp`.
