---
title: "El efecto del tabaco sobre el peso de los recién nacidos (y II)"
---

# Datos

Utilizaremos la base de datos `bwght` que proporciona el paquete `wooldridge`. Esta base de datos contiene información sobre diversas características de  recién nacidos y sus familias durante el año 1988 en Estados Unidos. La usaremos para evaluar el efecto que tiene el consumo de tabaco durante el embarazo sobre la salud de los recién nacidos.

1. Cargue el paquete `wooldridge` y la base de datos `bwght` en una sesión de RStudio.


# Modelo inicial

1. Cree la variable `lbwght` y almacene en ella el logaritmo del peso de los recién nacidos. 

1. Cree una variable ficticia `smoker` que tome el valor 1 (o `TRUE`) cuando la madre fumó en el embarazo.

1. Obtenga las estimaciones MCO de los parámetros del modelo:
  $$
  \mathit{lbwght} = \beta_0 + \beta_1 \mathit{smoker} + u
  $$
  Guarde los resultados de la estimación del modelo en la variable `mod1`. Interprete las estimaciones obtenidas. 


# Transformaciones de variables

1. Cree la variable `lfaminc` que contendrá el logaritmo de la renta familiar.

1. La variable `parity` toma valores enteros que indican si el recién nacido es el primer hijo que tiene la madre (`parity` toma el valor 1) , el segundo (`parity` vale 2), etc. Cree una variable ficticia, `first`, que tome valor 1 en aquellas observaciones en que `parity` es igual a 1. Cree otra ficticia, `second`, que distinga aquellos casos en que `parity` es 2.

1.  Cree un conjunto de variables ficticias que permitan distinguir los efectos de sobre el peso de los recién nacidos de fumar más o menos cigarrillos durante el embarazo. En primer lugar cree la variable `cigs_1_5` que tome el valor 1 si la madre fumó entre 1 y 5 cigarrillos diarios (ambos inclusive) durante el embarazo. Para crear esta variable unimos dos comparaciones lógicas con el operador Y-lógico, `&`:

    ```{r}
    #| eval: false
    cigs_1_5 <- as.integer(bwght$cigs >= 1 & bwght$cigs <= 5)
    ```

    Cree de forma análoga las ficticias, `cigs_6_10`, `cigs_11_15`, `cigs_16_20`, donde los número indican el número de cigarrillos mínimo y máximo que recoge cada una de las ficticias. Por último cree la ficticia `cigs_over_20` que tomen el valor 1 para aquellas madres que fumaron más de 20 cigarrillos.

1.  Estime por MCO los parámetros del modelo de regresión:
  $$\begin{align*}
      \mathit{lbwght} = \alpha_0 
         &+ \alpha_1 \, \mathit{cigs\_1\_5}
         + \alpha_2 \, \mathit{cigs\_6\_10} \\ 
         & + \alpha_3 \, \mathit{cigs\_11\_15} 
         + \alpha_4 \, \mathit{cigs\_16\_20} 
         + \alpha_5 \, \mathit{cigs\_over\_20} \\
         & + \alpha_6 \, \mathit{first} 
         + \alpha_7 \, \mathit{second} 
         + \alpha_8  \, \mathit{white} 
         + \alpha_9 \, \mathit{male} 
         + \alpha_{10} \, \mathit{lfaminc} 
         + v
    \end{align*}
  $$
  Guarde los resultados de la estimación en la variable `mod2` e interprete los resultados.
  
# Contrastes de hipótesis generales

1.  Cargue el paquete `car`. En esta sección usaremos la función `lht` para contrastar restricciones lineales sobre los parámetros del modelo estimado en la sección anterior.

2.  Podemos contrastar la hipótesis de que varias pendientes son 0. Por ejemplo, podemos contrastar la significación conjunta de `lfaminc` y `second` ($H_0\!: \alpha_7 = \alpha_{10} = 0$) con las siguientes instrucciones:

    ```{r} 
    #| eval: false
    h0_names <- c("lfaminc", "second") 
    lht(mod2, h0_names)
    ```

    ¿Se rechaza la hipótesis nula a un nivel de significación del 5%?
  
4.  Si queremos contrastar la hipótesis de que las pendientes de `first` y de `second` son iguales ($H_0\!: \alpha_6 = \alpha_{7}$), reescribimos la hipótesis de forma que el lado derecho de las igualdades sea igual a 0: $H_0\!: \alpha_6 - \alpha_{7} = 0$. Las siguientes instrucciones realizan el contraste:

    ```{r}
    #| eval: false
    h0_names <- c("first - second") 
    lht(mod2, h0_names)
    ```

    ¿Se rechaza la hipótesis nula a un nivel de significación del 5%?
  
3.  Contraste la hipótesis nula de que el efecto del tabaco sobre el peso de los recién nacidos es independiente de cuantos cigarrillos se fumaron durante el embarazo (los parámetros $\alpha_1$ a $\alpha_5$ son iguales: $H_0\!: \alpha_1 = \alpha_{2} = \alpha_{3} = \alpha_{4} = \alpha_{5}$).

4.  Contraste la hipótesis del apartado anterior conjuntamente con las hipótesis de no significación de `second` y `lfaminc`.
  
5.  Estime el modelo restringido que se obtiene al imponer todas las restricciones del apartado anterior. Compare las estimaciones obtenidas del efecto del tabaco sobre el peso de los recién nacidos en este modelo y en el modelo de regresión simple estimado en la sección 2.

