---
title: "Discriminación en la concesión de hipotecas"
author: "EC1027 --- Econometría I"
date: "Curso 2021-2022"
---

```{r setup, include=FALSE}
knitr::opts_chunk$set(echo = TRUE, comment = "")
```


```{r load-data, echo=FALSE}
library(wooldridge)
data("loanapp")
```

# Datos

Se utilizará la base de datos `loanapp` que está contenida en el paquete `wooldridge`. Estos datos fueron utilizados en el trabajo de W. C. Hunter y M. B. Walker (1996): "The Cultural Affinity Hypothesis and Mortgage Lending Decisions", *Journal of Real Estate Finance and Economics*, 13, 57-70.

Estimaremos un modelo lineal de probabilidad con el objetivo de determinar si existió discriminación racial a la hora de conceder hipotecas en Boston en 1990.

Se utilizarán las siguientes variables:

- `approve`: variable ficticia que toma el valor 1 para aquellos solicitantes a los que se les concede un préstamo hipotecario.

- `black`, `hispan`: variables ficticias que toma el valor 1 para solicitantes negros e hispanos, respectivamente.

- `obrat`: porcentaje de la renta mensual del solicitante que se destina a otras obligaciones financieras. 

- `loanprc`: importe del préstamo solicitado como fracción del precio de la casa.

- `unem`: tasa de desempleo en el sector de actividad del solicitante.

- `self`: ficticia que toma el valor 1 si el solicitante trabaja por cuenta propia.

- `male`: ficticia que toma el valor 1 si el solicitante es hombre.

- `married`: ficticia que toma el valor 1 si el solicitante está casado.

- `dep`: número de personas dependientes del solicitante.

- `sch`: ficticia que toma el valor 1 si el solicitante completó la educación secundaria.

- `chist`: historia crediticia. Ficticia que toma el valor 1 si el solicitante nunca se ha retrasado más de 60 días en sus pagos.

- `pubrec`: ficticia que toma el valor 1 si el solicitante se ha declarado en quiebra en el pasado.


# Observaciones incompletas

En algunas variables de la base de datos `loanapp` hay valores ausentes (*missing values*). R codifica los valores ausentes con la etiqueta `NA`. Por ejemplo, encontramos un valor ausente en la primera observación de la variable `male`:
```{r na}
head(loanapp$male)
```

Para eliminar todos las observaciones que tengan un valor ausente en alguna variable usamos la función `na.omit`. 

1. Cargue la base de datos `loanapp` en una sesión de R.

1. Cree una base de datos `db` que contenga únicamente las observaciones completas de `loanapp` con la instrucción:
    ````{r, eval=FALSE}
    db <- na.omit(loanapp)
    ````
  Utilice la base de datos `db` en el resto de la sesión.

# Modelo lineal de probabilidad

1. Estime un modelo lineal de probabilidad donde la variable dependiente es `approve` y las explicativas son `black` e `hispan`.

2. Interprete los parámetros estimados en el punto anterior. ¿Son significativas individualmente las variables explicativas?

3. Contraste si son iguales los parámetros de `black` e `hispan`. 


# Más controles

1. Añada al modelo lineal de probabilidad estimado antes las siguientes variables explicativas: `obrat`, `loanprc`, `unem`, `male`, `married`, `dep`, `self`, `sch`, `chist` y `pubrec`.

2. Contraste la significación conjunta de las variables añadidas en el punto anterior.

3. ¿Qué ha ocurrido con las estimaciones de los parámetros de `black` e `hispan`? ¿Los resultados obtenidos son evidencia de discriminación en contra de las minorías raciales?
